臺灣高等法院臺南分院刑事判決
　　　上　訴　人　臺灣嘉義地方法院檢察署檢察官
　　　上　訴　人
　　　即　被　告　丙　○　○
　　　選任辯護人　任　進　福
右上訴人因被告過失致死案件，不服臺灣嘉義地方法院九十一年度交訴字第四三號中
華民國九十三年三月十二日第一審判決（起訴案號：臺灣嘉義地方法院檢察署九十一
年度偵字第二九二號），提起上訴，本院判決如左：
      主      文
原判決撤銷。
丙○○從事業務之人，因業務上之過失致人於死，處有期徒刑拾月。
      事      實
一、丙○○係「文全商行」之負責人並駕駛營業貨車載送物品至客戶處，係從事駕駛
    為附隨業務之人，於民國（下同）九十年十二月十二日上午十一時五十分許，駕
    駛車牌號碼ＶＣ—九三六六號自用小貨車，自台南縣鹽水鎮循台十九線省道北上
    前往雲林縣北港鎮，途經嘉義縣朴子市松華里，中央有分向島，南北雙向設有四
    線道及慢車道，速限每小時六十公里之北上路段時，因欲撥打行動電話與客戶鄭
    義明聯絡，遂先將該自小貨車停放於該省道八十九公里五百公尺北上之慢車道，
    電話通話完畢後，丙○○欲起步將該自小貨車向左切入外側快車道行駛之際，本
    應注意起步前應顯示方向燈，注意前後左右有無障礙或車輛行人，並應讓行進中
    之車輛行人優先通行，而依當時天候晴、日間自然光線、路面乾燥、無障礙、無
    缺陷，又無不能注意之情形，竟疏未注意遵守上開規定，即貿然由慢車道向左切
    入外側快車道行駛，適陳宗亨騎乘車牌號碼ＬＺＢ—二一一號重型機車行經該處
    ，亦疏未注意車前狀況，保持左右安全間隔，故閃避不及，而擦撞丙○○上開自
    小貨車左側後視及油箱上方，陳宗亨因而人、車倒地，腦部受有挫傷，右手上臂
    、右手掌處受有擦傷，腹部受有鈍挫傷，並因腦損傷造成內出血休克，經送醫後
    於同日下午一時許不治死亡。丙○○則於肇事後即報警處理，在未經有偵查犯罪
    職權之機關或公務員發覺為犯嫌前，向到場處理之嘉義縣警察局朴子分局松梅派
    出所警員宋修文自首，並願接受裁判。
二、案經陳宗亨之妻、子甲○○○、乙○○訴請台灣嘉義地方法院檢察署檢察官偵查
    起訴。
      理      由
一、訊據上訴人即被告丙○○固不否認於上開時、地駕駛文全商行所有車牌號碼ＶＣ
    —九三六六號自用小貨車與被害人陳宗亨所騎乘之車牌號碼ＬＺＢ—二一一號重
    型機車發生擦撞，因而造成被害人頭部受傷，經送醫後不治死亡之事實，惟辯稱
    ：在車禍發生當時，伊所駕駛之自小貨車係緊靠路旁停放，伊在車上利用行動電
    話與鄭義明聯絡，通話中被害人騎乘機車自行擦撞伊所駕之自小貨車，伊聽見碰
    撞聲後，立即掛斷電話下車察看，並聯絡呼叫救護車，未曾移動自小貨車，且自
    小貨車右方向燈仍閃亮，左前輪之與左前輪檔泥板呈直線狀，非不規則，左前輪
    未留有輾壓左後視鏡掉落之碎片之痕跡，可見該自小貨車並未移動，對於本件車
    禍之發生伊並無過失等語。
二、惟查被告丙○○確於上開時、地駕駛自小貨車與被害人陳宗亨所騎乘之前開機車
    發生擦撞，因而造成被害人死亡之事實，業經被告供承在卷，核與告訴人即被害
    人之子乙○○於偵查及原審審理時指訴情節相符（詳相驗卷第十九頁、原審卷第
    二０七頁、第，至二０八頁），並有現場照片十二張及道路交通事故調查報告表
    所繪之事故現場圖及臺灣嘉義地方法院檢察署檢察官督同檢驗員相驗屬實，製有
    勘驗筆錄、相驗屍體證明書及驗斷書等附卷可按（附於相驗卷第八頁、第九頁、
    第十一頁至第十四頁），被害人確因本件車禍而死亡，應可認定。
三、依現場照片及現場圖顯示：被害人所騎乘之機車與被告所駕駛之自小貨車擦撞後
    ，造成該自小貨車左側後視鏡鏡片破碎掉落，左側鏡框下緣有刮裂痕、左側車廂
    護板、油箱上有刮痕、左前輪檔泥板車體板金有刮痕，而被害人所騎乘之機車，
    則在右側後方排氣管有刮痕、右側腳踏板右側邊緣有刮痕，參以被告亦供稱：被
    害人騎乘機車同向擦撞其所駕駛之自小貨車，則前開自小貨車停放之位置係在慢
    車道，左前輪距離外側快車道之白色分隔線四十公分，左後輪距離該分隔線五十
    公分，被害人機車在外側快車道地面留下斷續留下刮地痕，機車倒地之位置在外
    側快車道距離前開自小貨車停放處約二十六公尺處，被害人在慢車道留下血漬，
    眼鏡散落於外側快車道，安全帽則散落於內側快車道處，而前開自小貨車左後視
    鏡之鏡框在撞擊後，往順時針方向旋轉，鏡框左側往前移，後視鏡之碎片則掉落
    在自小貨車車頭左側附近之慢車道與外側快車道之間，足見被害人之機車與被告
    所駕駛之自小貨車係同向行駛，二車在慢車道與外側快車道分隔白線附近發生擦
    撞，碰撞點在自小貨車之前半段，且被害人機車之速度較快，被害人之機車擦撞
    後，往左前方之外側快車道偏移。
四、再上開自小貨車停止之位置，左前輪距離外側快車道白色實線四十公分，左後輪
    距離外側快車道白色實線五十公分，該自小貨車之車頭部位亦確實較向左而偏向
    外側快車道白色實線（見相驗卷第一一頁編號一照片），被告對此雖以事故現場
    圖顯示自小貨車右前輪、右後輪均距離道路邊線三十公分為由，辯稱：現場道路
    應有縮減，照片顯示之情況非真實，自小貨車應係平行停放云云，惟由照片觀之
    ，自小貨車頭確實有向左偏移之情形，況證人即現場處理之警員宋修文證稱：道
    路應無縮減之情形等語（詳原審卷第一九三頁），且由現場照片觀之，現場係一
    直線道路，外側快車道白色邊線，未見有縮減情形，而現場路況亦無縮減之必要
    ，故外側快車道之白線應無縮減之情事，被告上開辯解，殊不足取。又被害人所
    騎乘之機車在擦撞後，係右側倒地，右側車身及排氣管處與地面產生刮地痕，擦
    撞後機車並向左前方滑出約二十五公尺，倒在外側快車道上，機車倒地之位置與
    自小貨車停止之位置夾角甚小，自小貨車及機車在現場均未留有煞車痕，亦經證
    人宋修文證述屬實（詳原審卷第十九頁），並有車損照片四張及現場照片六張及
    前開道路交通事故調查報告表所繪之現場圖一份在卷可參（附於相驗卷第一一至
    一二頁；第八頁），顯示被害人之機車在擦撞時，曾遭由右往左之力量撞擊。至
    證人鄭義明於偵查中證稱：「九十年十一月十二日曾與被告通電話，第一次被告
    說正在開車，等一下再打，約五分鐘後被告就打電話給我，通話約七、八分鐘，
    突然他說有急事，且電話中也有聽到「碰」的聲音，電話就掛斷」，惟於原審卻
    證稱：「第一次被告接電話後，說他在開車，等一下再打電話給我，不知過了多
    久，被告又打電話給我，談了沒有很多，他說有事再聯絡，就掛斷了，在電話中
    沒有說發生車禍，也沒有聽到什麼聲音，直到中午又打電話說他發生車禍」（詳
    偵查卷第十三頁、原審卷第二０二頁至第二０四頁），其所述前後不符，則偵查
    中所稱：電話中也有聽到「碰」的聲音，顯然不實，惟依其於原審所述，係停車
    在路旁回電打電話後，欲起步向左切入外側快車道行駛，因而肇事，應可認定。
五、被告雖辯稱：：在車禍發生當時，伊所駕駛之自小貨車係緊靠路旁停放並在車上
    利用行動電話與鄭義明聯絡，通話中被害人騎乘機車自行擦撞伊所駕駛之自小貨
    車，伊聽見碰撞聲後，立即掛斷電話下車察看，並聯絡呼叫救護車，未曾移動自
    小貨車，且自小貨車右方向燈仍閃亮，左前輪之與左前輪檔泥板呈直線狀，非不
    規則，左前輪未留有輾壓左後視鏡掉落之碎片之痕跡等情觀之，可見該自小貨車
    並未移動，其對於本件車禍之發生並無過失云云，經查：
    （一）該自小貨車之正後方、左後側車身，均未見擦撞痕跡，直至左側中段油箱
          及油箱上方附近車身及左後視鏡才出現擦撞痕跡，而被害人之機車則在右
          側腳踏板旁黑色塑膠及排氣管有摩擦痕，且經比對，被害人機車右側把手
          高度與自小貨車左側油箱上方車體擦痕之高度、機車右後方排氣管藍色刮
          痕之高度與自小貨車左前車門下方擦痕之高度大致相符，此經證人即現場
          處理之警員宋修文、進行採驗之警員陳建承、鄭昭文證述明確（詳原審卷
          第一九一頁、第一九五至二００頁），並有嘉義縣警察局朴子分局陳宗亨
          車禍致死案採驗記錄一份及照片二十張在卷可佐（附於相驗卷第一三至一
          四頁、第四三至五二頁），另採驗記錄中機車、自小貨車之左右側，均係
          以由車頭面向車尾為準，與本判決所謂左右側係以由車尾面向車頭為準者
          不同，此業經證人陳建承、鄭昭文敘明在卷，足見被害人機車與被告自小
          貨車發生擦撞之擦痕並非持續，而係片段。若依被告所辯，則本件車禍發
          生情形不外：（I）被害人先失控而自行向右擦撞自小貨車：此時被害人
          機車必有一向右之力量，機車之右把手必先接觸自小貨車，接觸後，機車
          車頭必然因右把手受此作用力而往右偏移，則被害人之機車必然會在自小
          貨車左側車體留下持續向前之刮痕，且機車右前方靠近車頭部位應該會有
          明顯之撞擊痕跡，然本件自小貨車左側車體之刮痕並未持續，且機車車頭
          附近並未見受損。（II）被害人機車係先自行擦撞自小貨車後，立刻向左
          拉離，造成斷續之擦痕：此時以被害人車禍應變時間之短促及機車受有一
          向左之強大拉力，機車應向左側傾倒後滑行，然如前所述，本件被害人機
          車左側並無損害，反而在機車右側有因滑行受損之痕跡，顯然機車係往右
          側傾倒滑行，故被告所辯與現場跡證所顯示之狀況不符，難以採信。
    （二）被告與證人鄭義明之間在本件發生車禍前後確有通聯之情除據證人鄭義明
          證述在卷外，並有通聯紀錄在卷可佐。惟證人鄭義明於原審審理時證稱：
          第一次（即車禍發生前後）被告打電話給他時，講話很急，並說有事再聯
          絡便掛斷，在電話中未聽見碰撞聲，被告亦沒有提到車禍發生之情形，後
          來在派出所時才打電話說發生車禍等語，已如前述，足見證人鄭義明並非
          現場目擊之人，並未聽聞車禍發生狀況，其證言僅可證明本件車禍係在其
          與被告通話時發生，並無法證明在車禍發生當時，被告所駕駛之自小貨車
          係在停止或移動狀態。
    （三）車禍現場顯示自小貨車右方向燈仍開啟，車輪未見有輾壓後視鏡玻璃碎片
          之痕跡，左前輪之刮痕為直線，並非不規則狀之情，有現場照片四張在卷
          可佐（附於相驗卷第十三至十四頁）。惟依據現場照片所示，自小貨車之
          右方向燈雖開啟，然前車輪並非偏右，可否由右方向燈開啟即認定自小貨
          車未移動，實有疑問。再者，自小貨車左前車輪未輾壓地上後視鏡碎片、
          刮痕非不規則，此僅可證明被害人擦撞自小貨車左前後視鏡瞬間，自小貨
          車之速度幾近靜止（或者為靜止），然此於自小貨車向左切入之速度甚慢
          ，在發現被害人擦撞時立即煞車，亦可能發生該情況，且不留下煞車痕，
          未必自小貨車當時在靜止狀態，殊難據此即為被告有利之認定。
    （四）本件車禍經送臺灣省嘉雲區行車事故鑑定委員會鑑定結果，認：「依據二
          車擦撞部位擦痕、刮地痕位置與走向以及二車停、倒位置等跡證，蘇車（
          指被告）似乎非停車發生擦撞」，而臺灣省車輛行車事故覆議鑑定委員會
          亦同意上開鑑定意見，有上開委員會九十一年三月十五日嘉鑑字第九一０
          二０五號及九十二年六月十一日府覆議字第九二一０四一四號函附卷可按
          （附於偵查卷第十七頁、原審卷第一二０頁），益證被告所辯伊所駕駛之
          自小貨車係緊靠路旁停放時被擦撞一節，實不足取。
    （五）被告對前述臺灣省嘉雲區行車事故鑑定委員會及臺灣省車輛行車事故覆議
          鑑定委員會之鑑定不服，經原審再送中央警察大學鑑定結果，雖認：甲車
          駕駛丙○○（即被告）由路邊起駛前，未讓行進中之乙車（即被害人騎乘
          之機車）優先通行，致碰撞乙車後造成乙車駕駛陳宗亨（即被害人）傷重
          不治死亡，為肇事原因，乙車駕駛無從閃避而與之碰撞，應無肇事因素，
          此中央警察大學九十二年十一月十九日校刑科字第０九二０００四一三二
          號函與所附之鑑定書一份附於本院卷（見第一三四、一三七至一三八頁）
          可稽，惟本院審理再送財團法人成大研究發展基金會鑑定，經該基金會鑑
          定結果卻認：「認同臺灣省嘉雲區行車事故鑑定委員會及臺灣省車輛行車
          事故覆議鑑定委員會的鑑定結果，不過略為修正為：（I）丙○○駕駛自
          小貨車路邊起步時未警覺注意左後來車而擦撞恰好行駛而至的陳宗亨重機
          車為肇事主因。（II）陳宗亨騎乘重機車行經前方路邊停車處，未提高警
          覺保持左右安全間隔亦有責任」，有財團法人成大研究發展基金會九十四
          年一月五日（９４）成大研基建字第００二四號函可按。上開二鑑定，因
          中央警察大學之鑑定結果，對於被害人駕乘機車行駛時，未注意車前狀況
          及兩車併行之間隔，並隨時採取必要之安全措施，有違道路交通安全規則
          第九十四條第三項規定部分，未予酌斟，本院認以財團法人成大研究發展
          基金會鑑定之鑑定為可採。
    （六）本院審理時，被告又聲請傳訊財團法人成大研究發展基金會鑑定人黃國平
          及處理本案之員警宋修文、陳建承、鄭昭宏，擬證明其所駕駛之貨車係停
          於路旁之靜止狀態下被被害人擦撞，惟宋修文、陳建承、鄭昭宏三人已於
          原審交互詰問時證述明確，而財團法人成大研究發展基金會之鑑定，本院
          認屬平允，且本案事證均已明確，本院認無再予傳訊之必要，並予敘明。
六、按汽車起步前應顯示方向燈，注意前後左右有無障礙或車輛行人，並應讓行駛中
    之車輛行人優先通行，又汽車行駛時，駕駛人應注意車前狀況及兩車併行之間隔
    ，並隨時採取必要之安全措施，道路交通安全規則第八十九條第一項第六款、第
    九十四條第三項分別定有明文。查被告於前揭時、地駕駛汽車自應注意遵守上開
    規定，且依當時天候晴，日間自然光線，柏油路面平坦、乾燥，視距良好，有前
    開道路交通事故調查報告表可考，並無不能注意之情事，被告於應注意能注意情
    況下，駕駛前開自小貨車由慢車道起步欲切入外側快車道時，竟疏未注意讓騎乘
    機車由後方駛至之被害人先行，即貿然向左欲進入外側快車道，陳宗亨騎乘車牌
    號碼ＬＺＢ—二一一號重型機車行經該處，亦疏未注意車前狀況，保持左右安全
    間隔，故閃避不及，因而發生擦撞，致肇本件車禍，其有過失甚為灼然，雖被害
    人亦有過失，惟不能免其刑事責任。被害人既係因本件車禍死亡，已如前述，是
    被告之過失行為與被害人之死亡結果間顯具有相當因果關係，事證明確，被告犯
    行洵堪認定。被告係文全商行負責人，平日有必要時，會駕駛自小貨車載運貨物
    前往客戶，車禍發生當時即係送貨至雲林縣北港鎮，業據其於偵查中供陳在卷（
    詳相驗卷第十七頁背面、原審卷第二一三頁），係以駕駛為附隨業務之人，其於
    執行業務中肇事致人於死，核其所為係犯刑法第二百七十六條第二項之業務過失
    致死罪，被告肇事後，央請莊勝和報警處理，於其犯行未被發覺前，向到場之嘉
    義縣警察局朴子分局松梅派出所警員表明其為肇事者而接受裁判，業據證人即親
    至現場處理本件車禍之嘉義縣警察局朴子分局松梅派出所警員宋修文於本院訊問
    時及證人莊勝和證述無訛（詳原審卷第一九四頁、相驗卷第二九至三０頁），應
    依刑法第六十二條前段規定減輕其刑。
七、原審予以論罪科刑，固非無見，惟查本件被害人陳宗亨騎乘機車疏未注意車前狀
    況，保持左右安全間隔，亦有過失，原審竟認被害人無肇事責任，尚有未合，檢
    察官上訴意旨認原審量刑太輕，被告上訴意旨否認有過失，分別指摘原判決不當
    雖均無可取，但原判決既有前述可議之處，即屬無可維持，應由本院撤銷改判，
    爰審酌被告於肇事後雖主動報警處理，然未坦承其過失犯行，且未積極與被害人
    家屬商談和解，對於被害人家屬心理上所生之傷害程度不輕及其過失情況等一切
    情狀，量處有期徒刑拾月，以示懲戒
八、據上論斷，應依刑事訴訟法第三百六十九條第一項前段、第三百六十四條、第二
    百九十九條第一項前段，刑法第二百七十六條第二項、第六十二條前段，罰金罰
    鍰提高標準條例第一條前段，判決如主文。
本案經檢察官林炎昇到庭執行職務。
中    華    民    國      九十四      年      一      月      二十七    日
                                  臺灣高等法院臺南分院刑事第五庭
                                      審判長法官  楊    明    章
                                            法官  沈    揚    仁
                                            法官  戴    勝    利
右正本證明與原本無異。
如不服本判決，應於判決送達後十日內向本院提出上訴狀，其未敘述理由者並應於提
出上訴狀後十日內向本院補提理由書（應附繕本)。
                                      法院書記官  李    珍    鳳
中    華    民    國      九十四      年      一      月      二十七    日
附錄法條：
刑法第二百七十六條第二項：
從事業務之人，因業務上之過失犯前項之罪者，處五年以下有期徒刑或拘役，得併科
三千元以下罰金。
